【裁判字號】    97,上訴,292
【裁判日期】    970430
【裁判案由】    違反森林法
【裁判全文】
臺灣高等法院臺中分院刑事判決         97年度上訴字第292號
上  訴  人  臺灣南投地方法院檢察署檢察官
被      告  美卡‧瓦歷斯即孫明德
選任辯護人  張志隆  律師
上列上訴人因被告違反森林法案件，不服臺灣南投地方法院95年
度訴字第773號，中華民國96年11月28日第一審判決（起訴案號
：臺灣南投地方法院檢察署95年度偵字第1744號），提起上訴，
本院判決如下：
    主  文
原判決撤銷。
乙○○○○○○○○○於公有保安林地內，擅自占用，處有期徒
刑拾月，減為有期徒刑伍月。緩刑貳年。如附圖所示坐落行政院
農業委員會林務局濁水溪事業區第三十六林班地上編號Ａ所示面
積零點零零四零公頃之鐵製露天平臺壹座、編號Ｂ所示面積零點
零零一七公頃之鐵製露天平臺壹座、編號Ｃ所示面積零點零零一
四公頃之鐵製露天平臺壹座、編號Ｄ所示面積零點零零一二公頃
之鐵製露天平臺壹座、編號Ｅ所示面積零點零零一零公頃之鐵製
露天平臺壹座，均沒收。
    事  實
一、美卡‧瓦歷斯即孫明德係坐落南投縣仁愛鄉○○段第五九四
    地號土地之地上權人，該土地與中華民國所有之行政院農業
    委員會林務局（下稱林務局）濁水溪事業區第三十六林班地
    （下稱第三十六林班地）之保安林相鄰；其於民國（下同）
    七十五年間即開始使用坐落南投縣仁愛鄉○○段第五九四地
    號部分土地，使用之初緣於未有精確之土地標界可供加以確
    認土地界線，且在主觀上認係自己祖先之傳統生活領域，並
    無意識到自己所佔用到他人土地，故在第三十六林班地上搭
    建房屋及木造平臺；惟自八十六年間經人檢舉占用林班地並
    經測繪屬實後，及當時之臺灣省政府農林廳林務局南投林區
    管理處於八十六年七月二十三日即以八六投埔字第四○○六
    號函告知，已明知越界占用第三十六林班地之事實，竟未積
    極回復山林原狀，於八十八年九月二十一日發生九二一大地
    震後，被告所有上開建物暨木造平臺已遭地震震毀，竟欲重
    建遭震毀之原木造平臺，甚至加強為鐵造地基，另萌為自己
    不法利益之意圖、占用第三十六林班地，而於該土地上新建
    鐵造之露天平臺之犯意，於九二一地震後某日起數日，未經
    同意而接續在該第三十六林班地上如附圖所示編號Ａ所示之
    位置搭建鐵製露天平臺一座（面積零點零零四零公頃）、編
    號Ｂ所示之位置搭建鐵製露天平臺一座（面積零點零零一七
    公頃）、編號Ｃ所示之位置搭建鐵製露天平臺一座（面積零
    點零零一四公頃）、編號Ｄ所示之位置搭建鐵製露天平臺一
    座（面積零點零零一二公頃）、編號Ｅ所示之位置搭建鐵製
    露天平臺一座（面積零點零零一零公頃），擅自占用該第三
    十六林班地之保安林。嗣經林務局於九十三年八月九日通知
    美卡‧瓦歷斯即孫明德命其拆除上開占用林地之建物，仍拒
    不拆除而持續竊占用上開第三十六林班地，以供自己居住使
    用。
二、案經行政院農業委員會林務局南投林區管理處訴由南投縣政
    府警察局仁愛分局報告偵辦。
    理  由
壹、證據能力部分
    按被告以外之人於審判外之陳述，雖不符刑事訴訟法第一百
    五十九條之一至第一百五十九條之四之規定，而經當事人於
    審判程序同意作為證據，法院審酌該言詞陳述或書面陳述作
    成時之情況，認為適當者，亦得為證據。當事人、代理人或
    辯護人於法院調查證據時，知有第一百五十九條第一項不得
    為證據之情形，而未於言詞辯論終結前聲明異議者，視為有
    前項之同意，刑事訴訟法第一百五十九條之五定有明文。查
    本案全部卷證，公訴人、被告及其選任辯護人均不爭執其證
    據能力，本院復衡以該等供述證據作成時之情況，應為適當
    ，是可認後述所引用證據之證據能力均無疑義，合先敘明。
貳、實體部分
一、訊據被告美卡‧瓦歷斯即孫明德對其自八十八年九月二十一
    日九二一地震後某日起，在其有地上權坐落南投縣仁愛鄉○
    ○段第五九四地號土地相鄰之行政院農業委員會林務局濁水
    溪事業區第三十六林班地之保安林內，如附圖所示Ａ、Ｂ、
    Ｃ、Ｄ、Ｅ之位置（以下稱系爭土地），搭建鐵製露天平臺
    各一座（以下稱系爭鐵造平臺）之事實，固坦白承認，惟否
    認其係新建，辯稱係於七十五年間開始使用坐落南投縣仁愛
    鄉○○段第五九四地號土地，使用之初，在主觀上認為自己
    所使用之土地係自己祖先之傳統生活領域，並無意識到該鐵
    造平臺使用之土地為他人土地；況系爭土地在七十六年間，
    未有精確之土地標界可供加以確認土地界線，伊於當時在系
    爭土地上搭建房屋及木造平臺，並無竊佔系爭土地之犯意存
    在，嗣系爭木造平臺因九二一地震遭損壞，伊僅係於地震後
    就平臺部分改以鐵造平臺，應屬佔用狀態之繼續，並非另一
    竊佔行為之開始，依據刑法第八十條第二項之規定，本件追
    訴權業已經過十年之時效而消滅，應予免訴之判決云云。
二、經查：
（一）被告係坐落南投縣仁愛鄉○○段第五九四地號土地之地上
      權人之事實，有該地號之土地登記簿謄本一紙附於警卷內
      可稽，堪以認定。又被告自八十八年九月二十一日後之某
      日起，在與該土地相鄰之中華民國所有之行政院農業委員
      會林務局濁水溪事業區第三十六林班地（屬保安林地）內
      如附圖所示編號Ａ所示之位置搭建鐵製露天平臺一座（面
      積零點零零四零公頃）、編號Ｂ所示之位置搭建鐵製露天
      平臺一座（面積零點零零一七公頃）、編號Ｃ所示之位置
      搭建鐵製露天平臺一座（面積零點零零一四公頃）、編號
      Ｄ所示之位置搭建鐵製露天平臺一座（面積零點零零一二
      公頃）、編號Ｅ所示之位置搭建鐵製露天平臺一座（面積
      零點零零一零公頃）占用該第三十六保安林地之事實，為
      被告所是認，並有林務局南投林區管理處埔里工作站技術
      員林乾祥於八十六年七月十六日出具之職務報告書一紙、
      林務局南投林區管理處八十六投埔字第四○○○六號函一
      件、職務報告書一件及實測位置圖一張、被告於八十六年
      九月三十日及同年十月十三日向林務局南投林區管理處埔
      里工作站提出之陳情書一份、南投縣埔里地政事務所八十
      六年八月二十九日複丈成果圖一紙等影本，及第三十六林
      班孫明德案套繪及佔用實測圖一件、現場照片四張附於警
      卷可稽，復經原審履勘現場屬實，並會同南投縣埔里地政
      事務所人員測量，作成複丈成果圖，有行政院農業委員會
      九十三年九月八日農授林務字第○九三一六一七一三四號
      公告影本一紙及勘驗筆錄及南投縣埔里地政事務所九十六
      年十月十七日埔地二字第○九六○○一四三三號函所附之
      土地複丈成果圖分別附於偵查卷及原審卷內可稽，上開事
      實應足堪認定。
（二）按森林法第五十一條第一項於他人森林內擅自墾植或占用
      ，係刑法第三百二十條第二項之特別規定，最高法定本刑
      ，均為有期徒刑五年，追訴權時效均為十年，森林法該條
      項之犯行，亦屬竊佔性質，竊佔罪為即成犯，竊佔行為終
      了，犯罪即屬成立，爾後繼續使用他人林地之行為，無論
      用途為墾植或設置工作物，僅屬占有狀態之繼續而非行為
      之繼續，此種占有繼續之狀態，須在時間上並無中斷，空
      間上並無擴大範圍，蓋中斷停止後再竊佔行為，追訴權時
      效應從新起算（最高法院八十二年度台上字第四三七七號
      判決參照）。依上開判決意旨所示，竊佔罪雖為即成犯，
      其竊佔行為終了，犯罪即屬成立，爾後繼續使用他人林地
      之行為，無論用途為墾植或設置工作物，僅屬占有狀態之
      繼續，此固為最高法院判決向來之見解，惟若其占用業經
      所有權人告知其係無權占用，並命其拆除該建物，且該占
      用之建物於其後復經滅失之情形下，予以重新建造時，即
      非屬占用狀態之繼續，而係一新的占用行為，其原竊佔之
      行為即屬中斷，而其於中斷停止後再竊佔行為，追訴權時
      效自應從新起算。本件被告所稱其於七十六年間起，即在
      系爭土地上搭建房屋及木造平臺，原無證據足為憑認，惟
      查：被告自八十六年間經人檢舉占用林班地並經測繪屬實
      後，已明知越界占用第三十六林班地之事實，竟未積極回
      復山林原狀，反陸續於八十六年九月三十日、同年十月十
      三日向林務局南投林區管理處埔里工作站提出之陳情書，
      請求將占用部分編列為原住民保留地，以留供自己繼續使
      用但未獲允准，是此時已可認定被告明知原興建之木造露
      臺部分土地確有逾越其所有地上權界線、占用到第三十六
      林班地之事實，此有當時之臺灣省政府農林廳林務局南投
      林區管理處於八十六年七月二十三日即以八六投埔字第四
      ○○六號函告知被告其上開建物竊佔林地之行為之函稿影
      本附於偵查卷內可參。又八十八年九月二十一日發生九二
      一大地震後，被告所有上開建物平臺因遭地震震毀，而觀
      其早於八十六年間即知悉越界占用林班地之情事後，竟仍
      重建遭震毀之露臺，甚至加強地基為鐵造，可見自斯時起
      ，已另萌為自己不法利益之意圖，而占用第三十六林班地
      ，並於土地上新建鐵造之露臺。再者，被告雖自八十六年
      九月三十日起開始聲請將所占用之區域擴編為原住民保留
      地使用，但經林務局認定「該等林班係為防止砂土崩壞以
      維護霧社水庫之安全而編入為編號一六三二號保安林，仍
      有繼續存置之必要，且屬本局撫育中造林地，無法同意增
      編為原住民保留地」而拒絕被告所請，並於九十三年八月
      九日通知被告此事，此分別有被告於八十六年九月三十日
      向林務局南投林區管理處埔里工作站提出之陳情書、林務
      局九十三年七月三十日林政字第○九三一六一四六八八號
      函及林務局南投林區管理處埔里工作站九十三年八月九日
      投埔字第九三四四○五七一九號函影本附於偵查卷內可考
      ，足認被告自受埔里工作站函通知後，已然確定自己當無
      任何使用所占用保安林地搭蓋平臺之權利故為陳情，殆屬
      明甚。嗣於八十八年九二一地震後，被告上開木造露天平
      臺既經震毀而滅失，則此時被告自不得再於同一地點重新
      搭建鐵造平臺，是被告自八十八年九月二十一日九二一地
      震後某日起，接續在第三十六林班地之保安林內，依遭震
      毀之平臺如附圖所示Ａ、Ｂ、Ｃ、Ｄ、Ｅ之位置，所搭建
      鐵製露臺各一座之行為，自不能視為其前以木造露臺占用
      行為之繼續，而應認其係另行占用行為之起意，其追訴權
      時效之計算，自應從八十八年九月二十一日以後搭建之某
      日起算。是被告辯稱其占用之追訴權業已經過十年之時效
      而消滅云云，委無足採。是本案事證明確，被告犯行洵堪
      認定，應予依法論科。
三、按刑法第五十六條連續犯之規定業經總統於九十四年二月二
    日以總統華總一義字第09400014901號令刪除該條文，並自
    九十五年七月一日施行；而分則關於常業犯之規定，亦已配
    合連續犯之刪除而一併刪除。參照新法廢除第五十六條連續
    犯之規定，並於廢除理由中陳明對於部分習慣犯（如竊盜、
    吸毒等慣犯）可能會因適用數罪併罰而產生刑罰過重之不合
    理現象，在實務運作上可參考德日等國經驗，對於合乎「接
    續犯」或「包括一罪」之情形，認為構成單一犯罪，以限縮
    數罪併罰之範圍，認為構成包括的一罪，以避免產生刑罰過
    重之不合理現象；惟「包括一罪」之內容，依學說意見除接
    續犯外，尚有集合犯、複行為犯之型態等。而依新法對於反
    覆實施犯罪模式之對應處置，除合於「接續犯」或「包括一
    罪」之情形外，則僅能依數罪併罰之規定個別處斷。惟依最
    高法院八十六年台上字第三二九五號判例意旨，數行為於同
    時同地或密切接近之時地實施，侵害同一之法益，各行為之
    獨立性極為薄弱，依一般社會健全觀念，在時間差距上，難
    以強行分開，在刑法評價上，以視為數個舉動之接續施行，
    合為包括之一行為予以評價，較為合理，方屬接續犯之範疇
    。足見「接續犯」之成立，係以時、空密接性為前提要件，
    即透過對於"同一法益之同種類侵害行為繼續不間斷之實行
    ，業已稀釋個別行為之獨立性，致使刑法評價時將之視為單
    一、整體之犯罪行為，以符合社會一般人對於行為概念之認
    知，並與行為人之犯罪目的相互結合。（最高法院九十五年
    度台上字第四一四一號、九十四年度台上字第六０七三號、
    九四年度台上字第三二八三號、九十五年度台上字第一０七
    九號判決參照）。又被告行為後，刑法於九十四年二月二日
    修正公布，九十五年七月一日施行。修正後刑法第二條第一
    項規定：「行為後法律有變更者，適用行為時之法律。但行
    為後之法律有利於行為人者，適用最有利於行為人之法律。
    」係規範行為後法律變更所生新舊法律比較適用之準據法，
    於新法施行後，應適用修正後刑法第二條第一項之規定，為
    「從舊從輕」之比較。又法律變更之比較適用，比較時應就
    罪刑有關之共犯、未遂犯、想像競合犯、牽連犯、連續犯、
    結合犯，以及累犯加重、自首減輕暨其他法定加減（如身分
    加減）與加減例等一切情形，綜其全部罪刑之結果而為比較
    ；且就比較之結果，須為整體之適用，不能割裂分別適用各
    該有利於行為人之法律，此即法律變更之比較適用所應遵守
    之「罪刑綜合比較原則」及「擇用整體性原則」。而從刑附
    屬於主刑，除法律有特別規定者外，依主刑所適用之法律（
    最高法院二十四年上字第四六三四號判例、二十七年上字第
    二六一五號判例、九十五年第八次刑事庭會議決議參照）。
    經查：
（一）修正後刑法第三十三條第五款規定「罰金：新臺幣一千元
      以上，以百元計算之」，與修正前刑法第三十三條第五款
      規定「罰金：一（銀）元以上」相較，刑法分則中有罰金
      刑之規定者，於修正前最低度之法定刑係銀元一元即新臺
      幣三元，於修正後則係新臺幣一千元，比較修正前後之規
      定，修正後之規定並未更有利於行為人。
（二）被告全部罪刑之結果而為新、舊法比較，揆諸前揭最高法
      院決議及刑法第二條第一項所定之「從舊從輕」原則，適
      用被告行為時法律，對被告較為有利，自應適用修正前之
      刑法規定。
（三）另關於緩刑部分，依最高法院九十五年第八次刑事庭會議
      第七點決議，犯罪在新刑法施行前，新刑法施行後，緩刑
      之宣告，應適用新刑法第七十四條之規定。從而本件若諭
      知緩刑，即無新舊法比較之問題而應逕行適用新刑法，附
      此敘明。
（四）森林法於八十九年十一月十五日、九十三年一月二十日二
      度修正公布，惟同法第五十一條並未修正，自無新舊法比
      較之問題，附此敘明。
（五）又中華民國九十六年罪犯減刑條例業已於九十六年七月四
      日公布，於九十六年七月十六日施行，依該條例第二條規
      定，犯罪在民國九十六年四月二十四日以前者，除本條例
      另有規定外，應予以減刑，本案被告所犯森林法第五十一
      條之竊占罪之犯罪時間為八十八年九月二十一日後某日，
      自有該條例之適用，且宣告刑未逾有期徒刑一年六月，是
      依該條例第二條第一項第三款規定，仍符合減刑，依法應
      予減其刑期二分之一。
四、本件被告於八十六年七月底經當時之臺灣省政府農林廳林務
    局南投林區管理處函告後，已明知原搭建平臺已越界占用第
    三十六林班地之事實，竟未積極回復山林原狀，於八十八年
    發生九二一大地震後，因原搭蓋建物遭地震震毀，竟欲重建
    甚至加強為鐵造地基，另萌為自己不法利益之意圖、占用第
    三十六林班地部分土地，於九二一地震後某日起數日，接續
    在該第三十六林班地上搭蓋平臺如附圖所示編號Ａ（面積零
    點零零四零公頃）、Ｂ（面積零點零零一七公頃）、Ｃ（面
    積零點零零一四公頃）、Ｄ（面積零點零零一二公頃）、Ｅ
    （面積零點零零一零公頃）等，該數搭建行為顯係於密切接
    近之時地實施，侵害同一之法益，各行為之獨立性極為薄弱
    ，依一般社會健全觀念，在時間差距上，難以強行分開，在
    刑法評價上，以視為數個舉動之接續施行，合為包括之一行
    為予以評價，較為合理。是核被告所為，係犯森林法第五十
    一條第三項、第一項之於保安林內擅自占用罪。又被告在上
    開土地上搭建鐵製露天平台，雖亦構成刑法第三百二十條第
    二項之竊佔罪，惟該罪與森林法第五十一條第三項、第一項
    之於他人之保安林內擅自占用罪係法規競合之關係，依重法
    優於輕法、特別法優於普通法之法律關係，應論以森林法第
    五十一條第三項、第一項之於他人之保安林內擅自占用罪（
    最高法院七十台上字第四九一號判例參照）。又被告係於前
    開保安林地犯之，爰依森林法第五十一條第三項規定加重其
    刑。而森林法第五十一條第一項之罪，其法定刑為六月以上
    五年以下有期徒刑，得併科新台幣六十萬元以下罰金，依同
    條第三項於保安林犯之者，得加重本刑至二分之一，乃分則
    之加重，即其法定刑為九月以上七年六月以下，得併科新台
    幣九十萬元以下之罰金，縱被告判處而減刑宣告之有期徒刑
    為六月以下，仍核與刑法第四十一條得諭知易科罰金之規定
    不符。原審以被告於保安林內擅自竊占犯罪事證明確，予以
    論罪科刑，固非無見，然查：（1）被告係於八十八年九二
    一地震後之某日起，搭建附表所示數鐵製平臺，雖需耗費相
    當時日，但其堅稱自始即依遭震損前之平臺範圍搭建，所搭
    蓋之鐵造平臺均位於第三十六林班地，顯係於密切接近之時
    地實施，且侵害同一之法益，各行為之獨立性極為薄弱，依
    一般社會健全觀念，在時間差距上，難以強行分開，在刑法
    評價上，以視為數個舉動之接續施行，合為包括之一行為予
    以評價，應僅成立一森林法第五十一條第三項、第一項之於
    他人之保安林內擅自占用罪之接續犯，自較為合理，原審未
    及究明逕論以連續犯，並依刑法第五十六條之規定加重其刑
    ，容有未洽。（2）再被告於九二一地震後某日竊占行為後
    ，刑法第四十一條業於九十年一月十日修正公布，舊法規定
    犯最重本刑三年以下有期徒刑以下之刑之罪，而受六個月以
    下有期徒刑或拘役之宣告，因身體、教育、職業、家庭之關
    係或其他正當事由，執行顯有困難者，得易科罰金，修正後
    之刑法第四十一條第一項前段規定，凡犯最重本刑五年以下
    有期徒刑以下之刑之罪，而受六個月以下有期徒刑或拘役之
    宣告，均得易科罰金，比較新舊法之規定，固以修正後之新
    法有利於行為人，惟被告所犯森林法第五十一條第一項於保
    安林內擅自竊占罪，其法定刑為六月以上五年以下有期徒刑
    ，得併科新台幣六十萬元以下罰金，又依同條第三項得加重
    本刑至二分之一，為分則之加重，即其法定刑為九月以上七
    年六月以下，得併科新台幣九十萬元以下之罰金，原審竟論
    處被告有期徒刑十月，減為五月，並諭知易科罰金之折算標
    準，即有未合。（3）原審判決就被告竊占範圍係依據南投
    縣埔里地政事務所土地複丈成果圖，但查被告竊盜在該第三
    十六林班地上搭蓋平臺如附圖所示編號Ａ、Ｂ、Ｃ、Ｄ、Ｅ
    部分，各該面積均註明單位係公頃，原判決竟均誤載單位為
    平方公尺，亦有未洽。至檢察官上訴意旨略以：被告竊佔上
    開林班地，經林務局於九十三年三月九日命其拆除，至今均
    未拆除，犯後態度不佳，原審判處且減為有期徒刑五月，被
    告至今未拆除上開竊佔林班地之鐵製露天平台，猶對被告宣
    告緩刑，與被告犯罪所生損害及犯後態度等情狀不符，尚有
    未當云云。惟查，被告於本院審理期間陳明因原判決主文有
    諭知沒收該鐵造平臺，故不敢貿然自行拆除，經檢察官上訴
    後已配合拆除如附圖所示編號Ａ、Ｂ、Ｃ、Ｄ、Ｅ之鐵製露
    天平臺堆置，且經本院函詢行政院農業委員會林務局南投林
    區管理處結果，被告確已拆除無誤，有該處九十七年四月二
    日投授埔政字地０九七四四０一八三八號函覆暨其附件拆除
    前、施工中、拆除後實地相片附卷可稽，是檢察官就此之上
    訴非有理由。惟原判決既有上述可議之處，即屬無可維持，
    自應由本院將原判決撤銷改判。爰審酌被告犯罪之動機、目
    的、手段、所生之危害及犯後之態度等一切情狀，量處有期
    徒刑十月，並依中華民國九十六年罪犯減刑條例之規定，減
    其宣告刑二分之一為有期徒刑五月，以資懲儆。如附圖所示
    坐落行政院農業委員會林務局濁水溪事業區第三十六林班地
    上編號Ａ所示面積零點零零四零公頃之鐵製露天平臺、編號
    Ｂ所示面積零點零零一七公頃之鐵製露天平臺、編號Ｃ所示
    面積零點零零一四公頃之鐵製露天平臺、編號Ｄ所示面積零
    點零零一二公頃之鐵製露天平臺、編號Ｅ所示面積零點零零
    一零公頃之鐵製露天平臺，均係被告所有，且係被告犯森林
    法第五十一條第三項、第一項之於他人之保林內擅自占用物
    罪所設置之工作物，業據被告供承在卷，應依森林法第五十
    一條第六項之規定，予以宣告沒收。又被告前未曾受有期徒
    刑以上刑之宣告，此有臺灣高等法院被告前案紀錄表附卷足
    稽，其因一時失慮，致罹刑典，其經此偵審程序及刑之宣告
    等教訓後，當知所警惕，信無再犯之虞，認前開所科之刑以
    暫不執行為適當，併予宣告緩刑二年，以啟自新。
五、公訴意旨另以：被告美卡‧瓦歷斯自七十六年起，開始陸續
    在中華民國所有之行政院農業委員會林務局濁水溪事業區第
    三十六林班地之保安林內如鑑定圖Ｃ─ｙ─ｗ─ｌ─ｍ─ｎ
    ─ｐ─ｑ─E─D─C、ａ─ｂ─ｚ─ａ點連接所圍成著粉紅
    色區域（面積分別為：四四四平方公尺、一三平方公尺）建
    築磚造房屋占用上開保安林地，並於如鑑定圖Ａ─ａ─ｚ─
    ｘ─ｂ─ｄ─ｅ─ｆ─ｇ─ｈ─ｉ─ｊ─ｋ─ｌ─ｗ─ｙ─
    Ｃ─Ｂ─Ａ點連接所圍成著綠紅色區域（面積為：四三三平
    方公尺）建造停車場、露天咖啡座等工作物及建物占有上開
    保安林地。嗣於八十六年間，林務局南投縣林區管理處埔里
    工作站接獲檢舉上述情事，經請南投縣埔里地政事務所測量
    結果，確認上開占用林班地之事實後，被告知悉越界乙情，
    即檢具相關文件欲將所占用之保安林地區域申請變更為原住
    民保留地，以繼續占用該地並留作己用。嗣於八十八年間，
    因遭逢九二一大地震造成上開建物之廚房半倒，其已明知越
    界情事，仍基於意圖為自己不法利益，重蓋廚房及陽台，並
    重新加強地基，以占用上開林班地。嗣林務局於九十三年七
    月三十日決定無法同意將占用部分編列為原住民保留地之請
    求，並於同年八月九日通知無法同意請求後，被告仍拒絕拆
    除占用林地之建物，持續竊佔上開第三十六林班地，以供自
    己居住使用；九十五年七月間碧利斯颱風侵襲，將上開建物
    屋頂吹翻，復乃重新修繕屋頂，以繼續占用該林班地。因認
    被告就此亦涉犯森林法第五十一條第三項、第一項之於他人
    之保安林內擅自占用罪嫌。
六、查森林法第五十一條第一項規定於八十七年五月二十七日修
    正公布為「於他人森林或林地內，擅自墾殖或占用者，處六
    月以上五年下有期徒刑，得併科新臺幣六十萬元以下罰金」
    。又於八十九年十一月十五日、九十三年一月二十日二度修
    正公布，惟同法第五十一條並未修正，自無新舊法比較之問
    題。又按修正前森林法第五十一條第一項、第二項之於保安
    林內擅自設置工作物罪及刑法第三百二十條第二項之竊佔罪
    （二罪為法律競合關係），為即成犯，於其設置工作物完畢
    （即竊佔行為完成時），犯罪即成立，以後之繼續占有乃狀
    態之繼續，而非行為之繼續（最高法院八十年度台上字第五
    七一五號判決參照）。再按「繼續犯其犯罪行為繼續實施之
    中，其間法律縱有變更，但其行為既繼續實施至新法施行之
    後，自無行為後法律變更之可言（最高法院二十八年上字第
    七三三號判例參照），原判決事實認定上訴人陳長生、陳良
    欲自七十五年間起占用前述公有山坡地擅自墾殖迄今，另上
    訴人陳守正、張金褲、林德榮三人自七十八年間占有前述公
    有山坡地內墾殖迄今，仍墾殖中，其餘上訴人則自七十八、
    九年間起占有前述公有山坡地墾殖，迄今仍墾殖中等情，則
    上訴人等之行為既迄今繼續實施中，其間上訴人陳長生、陳
    良欲二人之行為間，法律縱有變更，因其行為既繼續實施至
    新法施行以後，自無行為後法律變更之可言」（最高法院八
    十四年度台上字第九四號判決參照）。基於上述，本件被告
    自七十六年起即開始陸續在系爭第三十六林班地保安林內如
    鑑定圖Ｃ─ｙ─ｗ─ｌ─ｍ─ｎ─ｐ─ｑ─E─D─C、ａ─
    ｂ─ｚ─ａ點連接所圍成著粉紅色區域（面積分別為：四四
    四平方公尺、一三平方公尺）建築磚造房屋，及於如鑑定圖
    Ａ─ａ─ｚ─ｘ─ｂ─ｄ─ｅ─ｆ─ｇ─ｈ─ｉ─ｊ─ｋ─
    ｌ─ｗ─ｙ─Ｃ─Ｂ─Ａ點連接所圍成著綠紅色區域（面積
    為：四三三平方公尺）建造停車場、露天咖啡座等工作物及
    建物占有上開保安林地，而其中如鑑定圖Ｃ─ｙ─ｗ─ｌ─
    ｍ─ｎ─ｐ─ｑ─E─D─C、ａ─ｂ─ｚ─ａ點連接所圍成
    著粉紅色區域所建築磚造房屋，及於如鑑定圖Ａ─ａ─ｚ─
    ｘ─ｂ─ｄ─ｅ─ｆ─ｇ─ｈ─ｉ─ｊ─ｋ─ｌ─ｗ─ｙ─
    Ｃ─Ｂ─Ａ點連接所圍成著綠紅色區域所建造之停車場之工
    作物部分，雖於八十八年九月二十一日經「九二一」地震而
    又部分毀損或半倒之情形，而由被告將其修復，則其占用行
    為之完成，應係在七十六年間即屬完成，嗣後之修復行為僅
    係占用狀態之繼續，而非行為之繼續，故依上開判決意旨所
    示，本件應認被告係於八十七年間其「設置工作物」之犯行
    即屬完成，自應適用修證前之森林法第五十一條第一項之規
    定（至於前述科刑所述之露臺部分則係全毀後另行起意重建
    ，與此部分所述之半倒後重建不同）。又按修正前森林法第
    五十一條第一項於他人森林內設置工作物罪，係刑法第三百
    二十條第二項之特別規定，其最高法定本刑，均為有期徒刑
    五年，追訴權時效均為十年，森林法該條項之犯行，亦屬竊
    佔性質，竊佔罪為即成犯，竊佔行為終了，犯罪即屬成立，
    爾後繼續使用他人林地之行為，無論用途為墾植或設置工作
    物，僅屬占有狀態之繼續而非行為之繼續，此種占有繼續之
    狀態，若在時間上並無中斷，空間上亦無擴大範圍，則其追
    訴權時效之起算，自應從「設置工作物」開始時起算。
七、又依修正前刑法第八十條第二項規定，犯最重本刑為三年以
    上十年未滿有期徒刑之罪者，其追訴權為十年。再按追訴權
    時效已完成者，應諭知免訴之判決，刑事訴訟法第三百零二
    條第二款定有明文，本件被告既係自七十六年起，開始陸續
    在第三十六林班地之保安林內如鑑定圖Ｃ─ｙ─ｗ─ｌ─ｍ
    ─ｎ─ｐ─ｑ─E─D─C、ａ─ｂ─ｚ─ａ點連接所圍成著
    粉紅色區域建築磚造房屋，及於如鑑定圖Ａ─ａ─ｚ─ｘ─
    ｂ─ｄ─ｅ─ｆ─ｇ─ｈ─ｉ─ｊ─ｋ─ｌ─ｗ─ｙ─Ｃ─
    Ｂ─Ａ點連接所圍成著綠紅色區域建造停車場之工作物，其
    「設置工作物」行為於七十六年間即屬完成，自七十六起算
    ，其追訴權已逾十年之期間，本件應為免訴之判決，惟公訴
    意旨以上開犯行與科刑部分之犯行間，有連續犯之裁判上一
    罪關係，爰不另為免訴之諭知，附此敘明。
八、另複丈成果圖所示Ｆ部分（面積零點零零零七公頃）係被告
    於八十八年九月二十一（九二一地震）後重新建造之廚房部
    分，經測量後，其位置係在坐落南投縣仁愛鄉○○段第五九
    四地號土地上，有該複丈成果土在卷可參，上開改建之廚房
    所坐落土地，被告既設定有地上權存在，則被告之改建，自
    無涉犯森林法第五十一條第一項之占用保安林地之犯行。惟
    公訴意旨亦以上開犯行與科刑部分之犯行間，有連續犯之裁
    判上一罪關係，爰不就此部分另為無罪之諭知，附此敘明。
據上論結，應依刑事訴訟法第三百六十九條第一項前段、第三百
六十四條、第二百九十九條第一項前段，森林法第五十一條第一
項、第三項、第六項、刑法第二條第一項前段、第十一條前段、
第七十四條第一項第一款、罰金罰鍰提高標準條例第一條前段、
中華民國九十六年罪犯減刑條例第二條第一項第三款、第七條，
判決如主文。
本案經檢察官甲○○到庭執行職務。
中    華    民    國    97    年    4     月    30    日
            刑事第七庭    審判長法  官  林  榮  龍
                                法  官  江  錫  麟
                                法  官  張  惠  立
上列正本證明與原本無異。
如不服本判決應於收受送達後十日內向本院提出上訴書狀，其未
敘述上訴之理由者並得於提起上訴後十日內向本院補提理由書 (
均須按他造當事人之人數附繕本)。
                                書記官  林  育  德
中    華    民    國    97    年    5     月     1    日
附錄：本案論罪科刑法條全文
森林法第51條
於他人森林或林地內，擅自墾殖或占用者，處 6 月以上 5 年以
下有期徒刑，得併科新台幣 60 萬元以下罰金。
前項情形致釀成災害者，加重其刑至二分之一；因而致人於死者
，處 5 年以上 12 年以下有期徒刑，得併科新台幣 1 百萬元以
下罰金，致重傷者，處 3 年以上 10 年以下有期徒刑，得併科
新台幣 80 萬元以下罰金。
第 1 項之罪於保安林犯之者，得加重其刑至二分之一。
因過失犯第 1 項之罪致釀成災害者，處 1 年以下有期徒刑，得
併科新台幣六十萬元以下罰金。
第 1 項未遂犯罰之。
犯本條之罪者，其墾殖物、工作物、施工材料及所使用之機具沒
收之。
附圖


司法院資訊處製作；財團法人民間司法改革基金會備份。
